臺灣臺南地方法院刑事判決
111年度易字第120號
公  訴  人  臺灣臺南地方檢察署檢察官
被      告  黃彙勝


上列被告因背信案件，經檢察官提起公訴（110年度營偵續字第6
號），本院判決如下：
    主  文
黃彙勝犯背信罪，處有期徒刑陸月，如易科罰金，以新臺幣壹仟
元折算壹日。
未扣案之犯罪所得新臺幣柒萬貳仟元沒收，如全部或一部不能沒
收或不宜執行沒收時，追徵其價額。
    犯罪事實
一、黃彙勝係陳昭仁之妹婿，因陳昭仁有購置車輛之需求，受其
    無償委任，尋找合適之二手車。民國108年6月初某日，黃彙
    勝得知於臺南市後壁區經營佳興汽車修理廠(下簡稱佳興車
    廠)之負責人蔡順鰡，有車牌號碼000-0000號自小客車（下簡
    稱系爭車輛）一部待售，販售價格為新臺幣(下同)47萬8千元
    ，竟基於意圖為自己不法利益及損害陳昭仁財產，背信之犯
    意，未忠實履行其受託義務，向陳昭仁誆稱售價為55萬元，
    以賺取7萬2千元之價差，致陳昭仁允諾以55萬元購買而受有
    損害，嗣經陳昭仁發覺上情，始知受騙。
二、案經陳昭仁訴請臺灣臺南地方檢察署檢察官偵查起訴。　　
    理  由
壹、下列所引之供述證據，檢察官、被告於本院依法調查上開證
    據之過程中，均已明瞭其內容而足以判斷有無刑事訴訟法第
    159條第1項不得為證據之情事，而於本院準備程序及本案言
    詞辯論程序就相關事證之證據能力均未聲明異議，本院審酌
    該等證據作成時之情況，並無違法取證或其他瑕疵，認為適
    於作為本案認定事實之依據，該等供述證據自得為本案之證
    據使用。其餘引用之非供述證據，均與本案犯罪待證事實具
    有證據關聯性，且無證據證明有何違法取證之情事，並經本
    院於審理期日依法踐行調查證據程序，亦得為本案之證據使
    用。
貳、認定犯罪事實所憑之證據及理由：
一、訊據被告黃彙勝對於上揭受告訴人之委任，為告訴人尋找合
    適之二手車，及經營佳興車廠之蔡順鰡，以47萬8千元之價
    格將系爭車輛(原登記車主為蔡順鰡之妻李淑珍)出售予被告
    ，被告告知告訴人，系爭車輛之價格為55萬元，經告訴人以
    55萬元購買系爭車輛(移轉登記其妻即被告之妹鄭美如名下)
    ，告訴人因此賺得7萬2千元價差之事實固不否認(見本院卷
    第218頁)，惟矢口否認有背信犯行，辯稱：我只是賺取仲介
    費而已(見本院卷第127、206、210、212頁)。
二、經查：
　⑴系爭車輛原登記車主為蔡順鰡之妻李淑珍；告訴人買受系爭
    車輛後，移轉登記於其妻即被告之妹鄭美如名下。
　⑵告訴人委請被告介紹合適之二手車時，二人間並未約定報酬
    。
　⑶系爭車輛蔡順鰡以47萬8千元之價格向被告報價，被告以55萬
    元之價格向告訴人報價，其中賺取7萬2千元價差之事實，被
    告並未告知告訴人。
　⑷告訴人向裕隆公司以融資貸款60萬元後，匯入系爭車輛原車
    登記車主，即蔡順鰡之妻李淑珍之帳戶內。復以55萬元購買
    系爭車輛，多餘之費用於扣除相關申辦費用、牌照與燃料稅
    後，返還告訴人。
　⑸因告訴人事後發覺系爭車輛為泡水車，被告在為告訴人與蔡
    順鰡協商之過程中，蔡順鰡交付被告2萬元之協調、補償、
    修車費用，被告未將此事告知告訴人。及告訴人為感謝被告
    為其介紹系爭車輛，主動包給被告1萬元紅包時，被告亦未
    將其賺取7萬2千元價差之事實告訴告訴人。
　  以上事實，分別有被告之自白(見本院卷第218頁)、證人即
    蔡順鰡之子蔡濬吉於檢察官偵查中之證言(見偵二卷第98-10
    5頁)、系爭車輛(車牌號碼000-0000號)之中華民國交通部汽
    車行車執照1份(見他卷第9頁)、汽車領牌歷史查詢1份(見他
    卷第13頁)、新領牌照登記書(見他卷第17頁)、應付票款明
    細表1份(見他卷第95頁、第97頁同)等件可證，以上事實當
    可認定。
三、按稱居間者，謂當事人約定，一方為他方報告訂約之機會或
    為訂約之媒介，他方給付報酬之契約；民法第565條定有明
    文。次按居間人因媒介應得之報酬，除契約另有訂定或另有
    習慣外，由契約當事人雙方平均負擔；民法第570條亦有明
    文。查本案被告為告訴人介紹買賣二手車乙節，事前未約定
    告訴人應給付報酬，為被告所不爭執，且本件被告亦未主張
    依何習慣，告訴人應給付如何之報酬？亦未由告訴人與蔡順
    鰡雙方依上揭規範平均負擔報酬，故本案並非被告主張有報
    酬之仲介即居間契約。
四、按稱委任者，謂當事人約定，一方委託他方處理事務，他方
    允為處理之契約；民法第528條，定有明文。次按報酬縱未
    約定，如依習慣或依委任事務之性質，應給與報酬者，受任
    人得請求報酬；民法第547條復有明文。本案告訴人委任被
    告為介紹二手車買賣之事務處理，被告雖曾經為二手車之買
    賣為業，然事發當時，被告已不再經營二手車之買賣。再被
    告與告訴人間具有姻親關係，於受委任當時，未曾提出報酬
    之約定，且本件未有何依習慣或依委任事務之性質，告訴人
    有應給與報酬之情形，否則事後告訴人何需主動包1萬元紅
    包予被告感謝其幫忙？故本案可知被告與告訴人間所存在者
    為無償之委任關係。被告明知如此，卻意圖為自己不法之利
    益，對於告訴人誆稱系爭車輛之售價為55萬元，顯然被告為
    告訴人處理事務，意圖為自己不法之利益，且損害告訴人之
    財產，而為違背其任務之行為，致生損害於告訴人之財產。
五、按刑法第342條第1項之背信罪，係以為他人處理事務，意圖
    為自己或第三人不法之利益，或損害本人之利益，而為違背
    其任務之行為，致生損害於本人之財產或其他利益為成立要
    件。所稱為他人處理事務者，係基於與他人（即本人）之內
    部關係，負有忠實履行其受託義務之責任，並應為該他人之
    利益計算，不得濫用權限或違背受託義務，此與當事人一方
    僅須履行契約上之義務，無庸為他方利益計算（如買賣契約
    ）之情形不同。申言之，背信罪中受託執行任務者與託付其
    任務者在對外關係中，通常為利害與共之同向關係，且受託
    者對於委託者具有從屬性，受託者對外應優先謀求委託者之
    利益，負有忠實履行受託義務之責任。又所謂為他人處理事
    務，其原因包括法令規定或當事人間之契約等，而委託者與
    受託者（此等用語在此非專指委任契約）依契約自由原則，
    可自由創設、約定成立新的契約種類，亦可混合數個有名契
    約。是就背信罪而言，所應審酌之重點即在於行為人依法令
    或契約就被訴事實所指之事務，有無為他人（告訴人或被害
    人）利益計算之義務，而非受限於雙方內部契約在民事法律
    關係上之定性。
六、綜上所述，本案事證明確，被告上開背信犯行，堪以認定，
    應予依法論科。
參、論罪科刑：
一、核被告所為，係犯刑法第342條第1項之背信罪。起訴書雖論
    被告係犯刑法第339條第1項之詐欺取財罪，然經蒞庭檢察官
    當庭予以更正，即論及被告將47萬8千之車價，謊報為55萬
    元，涉犯背信罪，而非詐欺罪，經被告予以辯論(見本院卷
    第220頁)，本院自毋庸為法條之變更。另佳興車廠移轉系爭
    車輛，依照移轉時間按年度比例計算，收取之牌照稅與燃料
    費僅9683元(見他卷第91頁)，然被告開立之估價單卻記載為
    17410元(見他卷第93頁)，使告訴人多繳牌照稅；告訴人給
    付被告1萬元紅包；蔡順鰡給付被告2萬元協調、補償、修車
    部分，因未經檢察官起訴，本院自無法就此加以審判，附此
    敘明。
二、爰審酌被告受告訴人之委任，為其介紹二手車買賣訊息，竟
    利用受委任之便，對告訴人誆稱系爭車輛之售價為55萬元，
    賺取其中7萬2千元之價差，使告訴人受有損害，所為實有不
    該；並考量被告犯後否認犯行，態度不佳，毫無悔意，未與
    告訴人達成和解，及告訴人亦主動表達拒絕與被告成立調解
    等情。兼衡被告犯罪之動機、目的、手段、所生之危害，暨
    其自陳教育程度為高中畢業，前案執行完畢後抓漁於網路群
    組間販賣，月收入約3至4萬元間，已婚、育有3名子女，分
    別於小學五年級、幼稚園大班就讀，最小的僅1歲3個月，目
    前與配偶及子女同住(見本院卷第219、220頁)等一切情狀，
    量處如主文所示之刑，並諭知如易科罰金之折算標準，以資
    警惕。
肆、沒收部分：　
一、犯罪所得，屬於犯罪行為人者，沒收之；前項之沒收，於全
    部或一部不能沒收或不宜執行沒收時，追徵其價額；刑法第
     38條之1第1項前段、第3項，定有明文。
二、經查：被告所賺取系爭車輛之價差7萬2千元，為被告犯背信
    罪之犯罪所得，並未扣案，應予沒收，如全部或一部不能沒
    收或不宜執行沒收時，追徵其價額。　　
三、至被告犯罪後，於蔡順鰡處取得之2萬元協調、補償、修車
    費用，未經起訴意旨論及；告訴人包給被告之1萬元介紹費
    用，非本案之犯罪所得，爰均不為沒收之諭知。　　
伍、原起訴意旨稱被告隱瞞告訴人系爭車輛為泡水車部分：　　
一、公訴意旨另稱：被告明知系爭車輛為泡水車等瑕疵，竟意圖
    為自己不法之所有，未告知陳昭仁，致陳昭仁陷於錯誤，允
    諾以同車型、年份之中古車市價55萬元購買，後經告訴人將汽車
    送交保養廠檢修，始知上情，因認被告此部分亦涉犯背信罪
    部分。
二、訊據被告堅決否認於販賣系爭車輛之前，知悉系爭車輛為泡
    水車之事實，辯稱：我事前不要知道是泡水車等語。經查：
    證人即蔡順鰡雖於偵查中證稱，其曾告知被告系爭車輛曾經
    泡過海水之事實。然查：
　　⑴被告自警詢、偵查至本院準備程序及審理中均一致供稱，
      其不知道系爭車輛為泡水車之事實，其供述前後一致，互
      核相符。
　　⑵蔡順鰡之子，即與蔡順鰡一同辦理本案汽車過戶買賣之蔡
      濬吉，於檢察官偵查中具結後證稱：其未曾告知被告系爭
      車輛為泡水車等語(見偵二卷第102、103頁)。
　　⑶依被告與蔡順鰡間，自108年7月2日起至同年10月15日止之
      LINE對話紀錄(見偵二卷第115-137頁)，蔡順鰡均對被告
      堅稱是涉水車而非泡水車(見偵二卷第119、121頁)。且在
      被告與蔡順鰡協商之過程中，蔡順鰡一度表示要以40萬元
      收回該車(見偵二卷第125、135頁)，如出售系爭車輛之前
      ，蔡順鰡即已告知被告系爭車輛為泡水車之事實，蔡順鰡
      焉有可能再以40萬元回收系爭車輛。
　　⑷蔡順鰡於108年7月10日，以系爭車輛泡水協調、補償、修
      理為由，賠償被告2萬元，有蔡順鰡提出之應付票款明細1
      紙附卷可稽(見他卷第95頁)，如蔡順鰡確曾告知被告上情
      ，焉有再給付2萬元賠償之理。
　　⑸被告購買系爭車輛與證人蔡濬吉之FACEBOOK與LINE之對話
　　  紀錄，均未提及系爭車輛為泡水車之事實(見偵二卷第139
      -153、155-218頁)。
　　綜上，足認本件系爭車輛買賣當時，被告不知系爭車輛為泡
    水車之事實，已堪認定，而此部分與被告賺取價差犯背信罪
    部分，同屬違背無償委任契約，忠實履行之義務，與前開論
    罪部分，屬實質上一罪之關係，本院自毋庸為無罪之諭知。
據上論斷，應依刑事訴訟法第299條第1項前段，刑法第342條、
第41條第1項前段、第38條之1第1項前段、第3項，刑法施行法第
1條之1第1項、第2項前段，判決如主文。
本案經檢察官 王鈺玟 提起公訴，檢察官 陳于文 到庭執行職務
。
中　　華　　民　　國　　111 　年　　6 　　月　　10　　日
                  刑事第三庭  審判長法　官　陳振謙
                                    法  官  茆怡文
                                    法  官  蔡直青
以上正本證明與原本無異。
如不服本判決應於收受本判決後20日內向本院提出上訴書狀，並
應敘述具體理由。其未敘述上訴理由者，應於上訴期間屆滿後20
日內向本院補提理由書狀（均須按他造當事人之人數附繕本）「
切勿逕送上級法院」。 
　　　　　　　　　　　　　　　　　  書記官　鄭瓊琳
中　　華　　民　　國　　111 　年　　6 　　月　　10　　日
附錄本案論罪科刑法條：
中華民國刑法
第342條（背信罪）
①為他人處理事務，意圖為自己或第三人不法之利益，或損害本
  人之利益，而為違背其任務之行為，致生損害於本人之財產或
  其他利益者，處5年以下有期徒刑、拘役或科或併科50萬元以
  下罰金。
②前項之未遂犯罰之。